臺灣高等法院臺中分院民事判決　94年度家上字第164號
上　訴　人　 張珊珊
訴訟代理人　 葉涵德　律師
被 上訴 人　 甲○○
訴訟代理人　 張啟富　律師
複　代理人　 李淑女　律師
上列當事人間認領子女事件人，上訴人對於中華民國94年10月
25日台灣台中地方法院94年度親字第16號判決提起上訴，本院於
96年3月28日言詞辯論終結，判決如下：
    主  文
原判決廢棄。
被上訴人應認領上訴人為被上訴人之婚生子女。
第一、二審訴訟費用由被上訴人負擔。
    事  實  及  理  由
一、上訴人起訴主張：上訴人自幼不受父親張豪源疼惜，家中兄
    弟姊妹中，就屬上訴人最不受重視，原以為係因傳統重男輕
    女之故，惟越年長越覺實情並非如此，嗣經轉輾得知，原來
    上訴人並非父親張豪源親生子女，上訴人之生父應係被上訴
    人甲○○，實於當年生母乙○○年少時，因祖父在山上之果
    園需用電，而適逢被上訴人於台電公司任職，生母乙○○於
    請電過程中識得被上訴人，兩人因而相戀而交往，生母由是
    懷有上訴人，惟是時被上訴人已是婚姻在身，自無法與生母
    共結連理，祖父為生母之未來及家族之名譽，遂與稍有親屬
    關係之養父張豪源結婚，嗣上訴人與養父張豪源之關係，經
    鈞院93年度家訴字第196號判決確認上訴人與養父張豪源親
    子關係不存在而確定在案，然生活中多人對上訴人多有嘲諷
    ，如指摘上訴人是孽種等，上訴人之母驚恐之餘，遂以生父
    為蔡姓人氏搪塞之。然實則被上訴人才是上訴人親生父親，
    再者被上訴人依悉保留被上訴人與乙○○之二十年前合照之
    照片，亦可見彼此情愫無疑，為此依民法第1067條第1項第1
    款規定，求為判命被上訴人認領上訴人之判決。原審判決上
    訴人之訴駁回。上訴人提起上訴，上訴聲明：原判決廢棄；
    上開廢棄部分，被上訴人應認領上訴人為婚生子女；第一、
    二審訴訟費用由被上訴人負擔。
二、被上訴人則以：伊固不否認於二十年前因上訴人之母乙○○
    為其果園請電而相識，嗣亦曾有兩、三名友人相約同遊溪頭
    ，而合影留念，然所識亦僅止於此，並無上訴人所述之交往
    ，或其他親密接觸，上訴人之主張與事實並不相合，且乙○
    ○業已於原審法院93年度家訴字第196號確認親子關係不存
    在之訴向承審法官表示：「我是於72年6月間跟一個『電信
    局蔡姓男子』交往受胎懷孕的」等語，而被上訴人既姓林，
    更任職「台灣電力公司」，與乙○○所述顯有不符。另乙○
    ○懷孕上訴人週數為37週 (37×7＝256天)，自73年12月15
    日上訴人出生日回溯至73年4月1日止，適為259天，而查73
    年4月1日適為證人乙○○與訴外人張豪源結婚日，是與乙○
    ○所稱伊於結婚時已懷孕三、四個月云云有所矛盾，並否認
    證人乙○○所稱有買衣服給小孩等語置辯。答辯聲明：上訴
    駁回；第一、二審訴訟費用由上訴人負擔。
三、上訴人主張其為母親乙○○與訴外人張豪源結婚後所生，然
    其與訴外人張豪源並無真正血緣關係，此業經台灣台中地方
    法院93年度家訴字第196號判決確認上訴人與張豪源親子關
    係不存在而確定在案可稽，兩造皆無爭執，是為真實。本件
    上訴人請求被上訴人強制認領事件，核認領之訴，需對生存
    且須有真實血統之生父為之，是兩造真實血統關係存在之有
    無，為判定主要關鍵。上訴人請求本院依職權調查兩造ＤＮ
    Ａ血緣鑑定，惟經被上訴人否認。是得否強制收取被上訴人
    血液、鑑定ＤＮＡ比對？本院以為：
  (一)按請求強制認領之訴為屬人事訴訟，其中所涉者為當事人身
    分及血統真實性之認定，有其公益考量，相較於財產訴訟證
    據調查程序，自應擴大法院職權調查並適度緩和辯論主義原
    則，而不受當事人主張之拘束，是按民事訴訟法第595條、
    第288條規定，關於認領子女之訴，法院得斟酌當事人所未
    提出之事實；另法院不能依當事人聲明之證據而得心證，為
    發現真實認為必要時，得依職權調查證據，即本諸同旨。惟
    法院發動職權調查，應衡以當事人所提證據是否已達發動調
    查之門檻，再者，調查方法並應考量雙方利益，依比例原則
    為之，合先敘明。
  (二)首先，上訴人提出母親乙○○於25年前與被上訴人同遊所拍
    攝照片二張，並據證人乙○○、養父張豪源、證人祖父徐明
    昌於原審證稱，初步可證實者，為上訴人確實非訴外人張豪
    源親生子女，此無疑義。次上訴人生父屬誰，與本案最有深
    切關係者即為上訴人母親乙○○，雖證人乙○○於另案93年
    度家訴字第196號確認親子關係不存在之訴證稱：「我是於
    七十二年六月間跟一個『電信局蔡姓男子』交往受胎懷孕的
    」等語（見原審九十三年十一月四日言詞辯論筆錄第二頁）
    ，證人乙○○所言雖與被上訴人實際稱姓、工作有所落差，
    然證人乙○○或不要上訴人養父張豪源遷怒上訴人而有許隱
    瞞，尚難遽為上訴人不利之認定。據證人乙○○在本院證稱
    「（法官問是否認識被上訴人？）認識，他是我的初戀。七
    十一年我在台中市上班，山上要請電，我向他接洽，他是管
    東勢山上的用電。他幫我配電。他在台中市水湳工務股。他
    很高很俊，約壹佰七十二公分左右，英俊瀟灑。他那時約三
    十四歲左右，他說未婚，我看是很年輕，沒有戴眼鏡，視力
    很好。他是嘉義新港人，見面後，他表明未婚，且是台電鐵
    飯碗，就開始交往，非常頻繁，每個假日都去遊山玩水，同
    事我看過但是太久了找不到同事，當時我們出去的時候，他
    騎機車載我，到溪頭、谷關都是。我們發生關係的地方是在
    旅館、繼光街他租給我住的房子。」等語，然上訴人生父屬
    誰著重者應判斷乙○○之指稱實際上是否與被上訴人特徵相
    符，而非拘泥形式個人姓名稱謂。故而，本院於95年8月17
    日勘驗之際，證人乙○○能立即判斷出被上訴人即為甲○○
    (本院卷勘驗筆錄第110頁)，雖被上訴人抗辯乙○○前於91
    年間即來鬧過，故指認無意義云云，惟若非事出有因，乙○
    ○豈非無的放矢？是可知證人乙○○雖於另案稱被上訴人為
    「電信局蔡姓男子」等語，然判斷其真意實際所指者確為被
    上訴人本人無訛；再者，據上訴人提出乙○○25年前與被上
    訴人同遊照片（見本院卷113頁），據此照片雖不能使本院
    立即判斷兩人確有親密性關係，且被上訴人為上訴人生父之
    心證，惟由此照片可知，證人乙○○的確與被上訴人相識。
    且觀照片上二人親近，以當時民風尚屬保守，若非男女朋友
    之交往，不可能如此親近。復男女間親密關係之有無、上訴
    人是否由乙○○自被上訴人受孕所生，僅乙○○最為熟知，
    而人事訴訟中，身分關係常常涉及當事人隱私性，是事實存
    在之有無當僅有利害關係之人知之甚詳，是斷不可以乙○○
    為上訴人之母親，故其身分非客觀中立而質疑其證言有所偏
    頗，予以否認。而證人張豪源、徐明昌之證言，亦可明證乙
    ○○所言非真。從而，以按女人於婚前與他人有不正常之性
    行為，既足毀個人名節、人格及名譽，且在我國社會常情及
    社會道德觀念，自為人所共棄，恥與相近，乃屬不名譽之事
    ，茍非有此事實，衡情證人乙○○應不致於杜撰誣陷前揭事
    實，是本院以為，初步判定上，上訴人所提證據已達足以使
    法院發動職權調查無疑。
  (三)承上說明，上訴人所提證據確使本院有發動職權調查之必要
    。又判斷雙方有無自然血緣關係，所採用方法，大致有：血
    型比對、唾液毛髮檢測、血緣ＤＮＡ鑑定，上揭方法中最能
    精確判定者為血緣ＤＮＡ鑑定，此亦為目前醫學所採認。本
    件認領訴訟，其另一層面意義，即在確定該子女之真實身分
    ，又子女獲知其血統來源，確定其真實父子身分關係，攸關
    子女之人格權，應受憲法保障，此為釋字587號解釋所肯認
    ，惟不論採用唾液毛髮ＤＮＡ檢測或血緣ＤＮＡ鑑定方法，
    皆需採集被上訴人身體組織一部分，後供比對，是勘驗之標
    的存在於被上訴人身體上，如此採證方法當攸關被上訴人身
    體健康權、隱私權、資訊自我決定權等人格權保障。本件被
    上訴人拒絕唾液毛髮ＤＮＡ檢測及血緣ＤＮＡ鑑定，惟本院
    以為：
  1.親子唾液、毛髮或血緣ＤＮＡ鑑定之勘驗方法，對親子關係
    之判定有其科學之依據及可信度，自屬上訴人重要且正當之
    證據方法，檢測方法為屬適當、必要；另按民事訴訟法第36
    7條準用第343條至345條規定，立法者於價值判斷上，認為
    法院認為舉證人聲請正當者，賦予當事人有履行勘驗協力義
    務，是本件關於是否得強制當事人抽取血液、毛髮或唾液，
    雖併攸關兩造人格權保障衡量，惟法律已課予當事人有協力
    勘驗義務，是本件上訴人請求採集被上訴人血液、毛髮或唾
    液ＤＮＡ鑑定，為屬必要、正當。
  2.經查：被上訴人於原審及本院皆拒絕採集ＤＮＡ送驗。被上
    訴人抗辯理由無非為：乙○○於另案證稱「蔡姓電信局男子
    」顯與被上訴人姓名、工作不符；又以25年前兩人合照無法
    說明被上訴人即為上訴人之生父云云置辯。惟揆上說明，上
    訴人之形式舉證責任 (即提出證據義務），雖未能使本院獲
    致有真實血統聯絡之蓋然心證，此與法院決定發動職權調查
    之心證程度門檻不同，今上訴人所提證據本院以為確有職權
    調查之必要，且調查方法以唾液、毛髮或血液ＤＮＡ檢測為
    屬適當，是被上訴人顯無正當理由拒絕履行勘驗協力義務，
    被上訴人所辯，顯無法據。
  3.按當事人無正當理由不從配合勘驗之命者，法院得審酌情形
    認他造之主張或應證事實為真實，民事訴訟法第367條、第
    345條定有明文。本件被上訴人經本院裁定命其應於民國九
    十五年七月二十四日下午三點三十分至本院第三十一法庭到
    庭說明（見本院卷96頁），惟被上訴人屆時不到。今被上訴
    人拒絕配合唾液、毛髮、或血液採驗ＤＮＡ，民事訴訟法雖
    無賦予法院得強制採集權限，惟當事人可能受有法院不利推
    定之心證。經查：
    證人徐明昌 (即上訴人祖父)於原審到庭曾證稱：「（上
      訴人生母乙○○於七十三年間與張豪源結婚之情形？）因
      她當時肚子大了所以要跟他結婚。（乙○○所懷孩子是否
      為張豪源的？）是別人的，七十二年間因我們家在山上需
      要用電，我定要乙○○去聲請，當時就認識被上訴人，後
      來他們有交往，至七十三年農曆年間（二月間），乙○○
      跟我及我太太面前哭訴，說她肚子大了，她當時有說跟台
      電公司林姓男子有的。（當時為何不讓乙○○與台電林姓
      男子結婚？）當時該林姓男子已有家室。（是否見過該林
      姓男子？）沒有，但曾經跟我太太通過電話，他有家室這
      段是他在電話中跟我們講的。（該名台電林姓男子是否去
      過你家？）沒有」「（如何確定張珊珊是乙○○自甲○○
      懷孕所生？）我們聲請電之後，他們二人交往過從，甲○
      ○並沒有親口告訴我張珊珊是他女兒。（如何知道乙○○
      與甲○○交往？）甲○○有跟我太太通過電話」等語（詳
      見原審卷九十四年七月五日言詞辯論筆錄）。」是經證人
      徐明昌證稱，民國72年間乙○○與自身所稱林姓男子的確
      是因為當時申請用電而認識，乙○○與張豪源結婚之際確
      已懷有身孕，而非受孕自張豪源。證人徐明昌所述林姓男
      子雖出自於乙○○轉述，其未曾見過林姓男子，惟其能證
      實於民國73年時當初乙○○確曾向其告知與台電林姓男子
      有不正常性關係而懷孕一事，以待證事實為乙○○是否告
      知林姓男子一事而言，證人徐明昌證言並非傳聞。從而，
      衡諸乙○○當時並無法能預見二十年後會有本件訴訟存在
      ，而向證人徐明昌為不實陳述之動機，是證人徐明昌所言
      ，當可採信。
    又據證人張豪源於原審到庭證稱：「（何時知悉張珊珊非
      親生子女？）我結婚當時就知道乙○○已經懷孕，我懷疑
      孩子不是我的，當時乙○○一直說要跟我結婚，因我年紀
      大了，又是鄉下人，所以才答應娶她，當時我阿姨有跟我
      說乙○○已經懷孕了，但我不知道孩子的父親是誰，我有
      問乙○○孩子的父親是誰，她都不願意說，到目前為止我
      也不知道孩子的生父是何人」等語（見原審卷九十四年八
      月三十日言詞辯論筆錄）。」另證人乙○○於原審到庭證
      稱：「結婚後十餘年來張豪源是否質問過孩子的事情？）
      他都不給我好臉色看，甚至會打我，他就是因張珊珊不是
      他親生的，他時常問我張珊珊的父親是誰，但我都不回答
      。（除了父母，尚有何人知悉妳與被上訴人交往？）親友
      只有父母知道，還有我當時的同事，當時我的姊妹也很納
      悶我為何會嫁給一個那麼貧窮的對象」云云（原審卷九十
      四年八月二十日言詞辯論筆錄）」衡上情節，關於上訴人
      並非出自於張豪源、乙○○結婚之際已懷孕、而生父之確
      定僅乙○○父母知情等，證人三人所言並無矛盾不符。又
      男女交往親密隱私性，常常為外人無法探知，關於上訴人
      生父之指認，除涉及乙○○本身個人名譽外，另也攸關上
      訴人名譽，況以目前醫學而言，以ＤＮＡ檢測最能精準判
      斷真假，乙○○並無法空言任意指摘而有捏造動機存在，
      甘冒將自身、小孩隱私公諸於世之風險；準此，證人乙○
      ○所言並非虛偽，當可採信。是被上訴人主張其生母乙○
      ○在婚前與被上訴人發生男女關係，即有同居之事實，堪
      予信為真實。依照最高法院47年台上字第1806號判例要旨
      ，上訴人未嘗不可據以訴請認領。
    再輔以被上訴人於原審及本院無正當理由均逃避至醫院抽
      血鑑定，甚且不再到庭，苟被上訴人非上訴人親生父親，
      一經科學檢驗即無所遁形，是否有親子關係即可明瞭，採
      取ＤＮＡ對於被上訴人身體亦無損，雖經受命法官多所勸
      諭，被上訴人仍無動於衷，是今被上訴人既拒絕作ＤＮＡ
      親子血緣關係鑑定，可見其心虛，揆諸上揭說明與規定，
      應可採為不利被上訴人之佐證，即認上訴人上開主張為正
      當，上訴人張珊珊為被上訴人甲○○與訴外人乙○○所生
      之子女，堪以認定
四、按受胎期間生父與生母有同居之事實者，非婚生子女或其生
    母或其他法定代理人，得請求其生父認領為生父之子女，又
    前項請求權，非婚生子女自成年後二年間或生母及其他法定
    代理人自子女出生後七年間不行使而消滅，民法第一千零六
    十七條定有明文。上訴人係於民國73年12月15日出生，有戶
    籍謄本可憑（見本院卷132頁），則上訴人於94年4月12日提
    起本件認領之訴，於法並無不合。從而，上訴人主張受胎期
    間生母乙○○與生父甲○○有同居之事實，承如上述，上訴
    人與被上訴人確有自然血緣聯絡之事實，已堪認定，是自有
    同居事實，上訴人依民法第1067條規定請求被上訴人認領為
    婚生子女，為有理由，應予准許；原審所為上訴人敗訴之判
    決，於法尚有未洽，自屬不能維持。上訴論旨指摘原判決不
    當，求為廢棄改判，非無理由，爰判決如主文所示。
六、兩造其餘攻擊防禦方法及其他未經援用之證據，經斟酌認尚
    無礙於本院前述之認定，無一一論述之必要。
據上論結，本件上訴為有理由，依民事訴訟法第450條、第78條
，判決如主文。
中　　華　　民　　國　　96　　年　　4 　　月　　11　　日
                    家事法庭    審判長法　官　林陳松
　　　　　　　　　　      　　　　　　法　官　古金男
 　　　　　　　　　　      　　　　　 法　官　鄭金龍
以上正本係照原本作成。
如對本判決上訴，須於收受判決送達後二十日內向本院提出上訴
書狀，其未表明上訴理由者，應於提出上訴後二十日內向本院提
出上訴理由書（須按他造人數附具繕本）。
上訴時應提出委任律師為訴訟代理人之委任狀。具有民事訴訟法
第四百六十六條之一第一項但書或第二項之情形為訴訟代理人者
，另應附具律師及格證書及釋明委任人與受任人有該條項所定關
係之釋明文書影本。
　　　　　　　　　　　　　　　　　　　書記官　陳振海
中　　華　　民　　國　　96　　年　　4 　　月　　12　　日
                                                      Ｃ
